【裁判字號】    98,訴,355
【裁判日期】    980616
【裁判案由】    妨害自由等
【裁判全文】
臺灣高雄地方法院刑事判決               98年度訴字第355號
公  訴  人  臺灣高雄地方法院檢察署檢察官
被      告  乙○○
被      告  甲○○
上列被告因妨害自由等案件，經檢察官提起公訴（97年度偵字第
11893 號），本院判決如下：
    主  文
乙○○共同犯剝奪他人行動自由罪，處有期徒刑參月，如易科罰
金，以新臺幣壹仟元折算壹日，緩刑貳年。
甲○○共同犯剝奪他人行動自由罪，處有期徒刑貳月，如易科罰
金，以新臺幣壹仟元折算壹日，緩刑貳年。
乙○○、甲○○被訴傷害部分公訴不受理。
    事  實
一、甲○○係乙○○之父，乙○○與丁○○係已分居之夫妻，上
    開3 人間具有家庭暴力防治法第3 條第1 款、第3 款所定之
    家庭成員關係。乙○○為設址於高雄市○○區○○街163 號
    1 樓「新王牌印刷事業有限公司（下稱新王牌公司）」之登
    記負責人。詎乙○○、甲○○因認丁○○將上開公司營業所
    得存入其所有之帳戶內，乃於民國97年2 月24日3 時許，前
    往高雄縣仁武鄉○○○街72號之丁○○住處，向丁○○索討
    公司帳戶存摺、大小章、支票及現金等物，復因丁○○未能
    交出上開公司印章，乙○○、甲○○竟共同基於妨害他人行
    動自由之犯意聯絡，委由不知情之蔡建瑋駕駛車輛，再由乙○○強押丁○○上車，使丁○○坐在車輛後座中間，兩人則
    分坐在後座兩側避免丁○○脫逃，乙○○並暫時將丁○○之
    行動電話取走，使其無法撥打電話求援，強行將丁○○帶往
    新王牌公司尋找上開公司印章，又因遍尋不著，再將丁○○
    強行帶回上開住處尋找。嗣戊○○、丙○○、王薇媛尋找丁○○未果至派出所報警處理，始查悉上情。
二、案經高雄縣政府警察局仁武分局報告臺灣高雄地方法院檢察
    署檢察官偵查起訴。
    理  由
甲、證據能力部分
一、按被告以外之人於審判外之言詞或書面陳述，除法律有規定
    者外，不得作為證據；被告以外之人於偵查中向檢察官所為
    陳述，除顯有不可信之情況者外，得為證據，刑事訴訟法第
    159 條第1 項及159 條之1 第2 項分別定有明文。檢察官於
    偵查中對被告以外之人（包括證人、鑑定人、告訴人、被害
    人及共同被告等）所製作之偵查筆錄，性質上雖屬傳聞證據
    ，惟現階段刑事訴訟法規定檢察官代表國家偵查犯罪、實施
    公訴，依法其有訊問被告、證人及鑑定人之權，而實務運作
    時，檢察官偵查中向被告以外之人所取得之供述證據，原則
    上均能遵守法律規定，不致違法取供，其可信度極高，是被
    告以外之人前於偵查中所為供述，除反對該項供述具有證據
    能力之一方，已釋明「顯有不可信之情況」之理由外，不宜
    以該證人未能於審判中接受他造之反對詰問為由，即遽指該
    證人於偵查中之供述不具證據能力。本件證人丁○○、丙○○、王薇媛、戊○○、蔡建瑋於檢察官偵查中所為之證述，
    被告2 人未主張並釋明有何不可信之情事，上開證人亦未提
    及檢察官在偵查時有何不法取供之情形，應有證據能力。
二、次按被告以外之人（包括證人、鑑定人、告訴人、被害人及
    共同被告等）於檢察事務官、司法警察官或司法警察調查中
    所為之陳述，與審判中不符時，其先前之陳述具有較可信之
    特別情況，且為證明犯罪事實存否所必要者，得為證據，刑
    事訴訟法第159 條之2 定有明文。是被告以外之人於警詢中
    所為之陳述，係屬傳聞證據，原則上無證據能力，惟如該陳
    述與審判中不符時，其先前之陳述具有較可信之特別情況，
    且為證明犯罪事實存否所必要者，依同法第159 條之2 規定
    ，始例外認為有證據能力。本件證人丁○○、丙○○、王薇
    媛於警詢時之陳述，被告2 人主張無證據能力，而證人丁○○、丙○○於警詢時之陳述與其等於本院審理中之陳述均大
    致相符，均無證據能力，又證人王薇媛未經傳喚到庭作證，
    其於警詢時之陳述自無證據能力。
三、又按被告以外之人於審判外之言詞或書面陳述，除法律有規
    定者外，不得作為證據；被告以外之人於審判外之陳述，雖
    不符刑事訴訟法第159 條之1 至第159 條之4 之規定，而經
    當事人於審判程序同意作為證據，法院審酌該言詞陳述或書
    面陳述作成時之情況，認為適當，亦得為證據，當事人、代
    理人或辯護人於法院調查證據時，知有第159 條第1 項不得
    為證據之情形，而未於言詞辯論終結前聲明異議者，視為有
    前項之同意，刑事訴訟法第159 條第1 項及第159 條之5 分
    別定有明文。本件證人丁○○、證人即共同被告乙○○、甲○○於警詢中之陳述及新王牌印刷事業有限公司章程，雖屬
    被告以外之人於審判外之言詞或書面陳述，然當事人於準備
    程序對於上開證據方法之證據能力均表示不爭執，本院審酌
    前開審判外之言詞或書面陳述於作成時之情況，並無違法不
    當或證明力明顯過低之瑕疵，應得作為證據。
乙、實體部分
壹、有罪部分
一、訊據被告乙○○固坦承當日有強行將丁○○帶往新王牌公司
    之妨害自由犯行，惟辯稱：伊當時坐在上開車輛前座云云。
    被告甲○○固坦承當日有與乙○○一同至丁○○住處及新王
    牌公司尋找公司印章，惟矢口否認有何妨害自由犯行，辯稱
    ：伊是因怕發生意外才一起去云云。
二、經查：
（一）甲○○係乙○○之父，乙○○與丁○○係已分居之夫妻，
      乙○○為設址於高雄市○○區○○街163 號1 樓新王牌公
      司之登記負責人，被告乙○○、甲○○因認丁○○將上開
      公司營業所得存入其所有之帳戶內，乃於97年2 月24日凌
      晨3 時許，前往高雄縣仁武鄉○○○街72號之丁○○住處
      ，向丁○○索討公司帳戶存摺、大小章、支票及現金等物
      ，復因丁○○未能交出上開公司印章，俟由不知情之蔡建
      瑋駕車搭載被告乙○○、甲○○與丁○○到新王牌公司尋
      找公司印章，因遍尋不著，被告乙○○、甲○○與丁○○
      又返回上開住處之事實，業據證人丁○○、戊○○、丙○○、王薇媛、蔡建瑋於偵查及本院審理中證述屬實（見偵
      卷第37至40、61至63頁、68至69頁，本院二卷第47至50、
      66至68頁），並有新王牌印刷事業有限公司章程在卷可憑
      （見偵卷第11至13頁），且為被告2 人所不爭執，其事實
      足堪認定。
（二）又當天因丁○○未能交出上開公司印章，被告乙○○係強
      押丁○○上車，使丁○○坐在後座中間，被告乙○○、甲○○則分坐在車輛後座兩側避免丁○○脫逃，被告乙○○
      並暫時將丁○○之行動電話取走，使其無法撥打電話求援
      ，強行將丁○○帶往新王牌公司尋找上開公司印章，又因
      遍尋不著，再將丁○○強行帶回上開住處尋找之事實，業
      據證人丁○○於偵查及本院審理中證稱：被告乙○○逼其
      交出公司存摺、大小章、客票及現金，因為找不到印章，
      被告2 人帶其去公司找印章，其不是自願跟被告2 人去公
      司，是被迫去的，被告乙○○押著其上車，甲○○跟在後
      面走，由「偉仔」開車，被告2 人分別坐在後座兩側，其
      坐在後座中間，當時被告乙○○搶走其手機，小孩子打電
      話到其手機，有聽到其在哭，後來在公司還是沒有找到印
      章，又押著其回家裡找等語明確（見偵卷第37至38頁，本
      院二卷第66至68頁）。而被告乙○○於強行押走戊○○至
      公司途中，暫時將丁○○之行動電話取走，使其無法撥打
      電話求援之事實，復據證人即丁○○與乙○○之女兒丙○○於偵查中證稱：當時我們打電話給丁○○，但接電話的
      是被告乙○○，被告乙○○說他們去工廠拿東西，馬上回
      來就掛掉電話等語（見偵卷第39頁），證人即丁○○與乙○○之女兒王薇媛於偵查中證稱：在路上我有打電話給丁○○，結果電話是被告乙○○接的，並說他們等一下就回
      來，要我們趕快睡覺，我就聽到丁○○在一旁喊被告打他
      等語（見偵卷第39至40頁），其事實亦堪認定。被告乙○○雖辯稱：伊當時坐在上開車輛前座云云，惟證人丁○○
      已就其坐在車輛後座及被告2 人分坐在其兩側乙節證述明
      確，衡以證人丙○○、王薇媛前揭證稱其等撥打電話為被
      告乙○○接聽，甚且聽到丁○○在一旁呼喊等情，足認證
      人丁○○上開證述非虛，被告乙○○前揭所辯，顯係避重
      就輕之詞，不足採信。
（三）再據證人丁○○於偵查中證稱：97年2 月24日凌晨3 時許
      ，被告甲○○打電話給其，說有急事要其開門，被告乙○○逼其交出公司存摺、大小章、客票及現金，甲○○也有
      叫其把公司存摺、印章、客票拿出來等語（見偵卷第37、
      40頁），證人丙○○亦於偵查中證稱：其有聽到被告甲○○和乙○○要求丁○○把存摺、印章拿出來等語（見偵卷
      第40頁），可知被告甲○○當日與被告乙○○一同前往丁○○上開住處，其目的即為索取公司存摺、印章、支票等
      物，並非單純陪同被告乙○○無疑。又據證人丁○○於本
      院審理中證稱：因為找不到印章，被告2 人帶其去公司找
      印章，被告乙○○押著其，被告甲○○跟在後面走，由「
      偉仔」開車，被告2 人分別坐在後座兩側，其坐在後座中
      間，被告甲○○都有在旁邊等語（見本院二卷第66至68頁
      ），足見於被告乙○○強押丁○○上車前往新王牌公司找
      尋公司印章及回程途中，被告甲○○均全程在場，尚且與
      被告乙○○分坐車輛後座兩側，讓丁○○坐後座中間，顯
      為避免丁○○自車上逃脫而為，被告甲○○就上開犯行，
      與被告乙○○有犯意聯絡及行為分擔甚明。被告甲○○雖
      辯稱：伊是因怕發生意外才一起去云云，惟參諸被告甲○○當日與被告乙○○一同至丁○○住處，其目的即為索取
      公司存摺、印章、支票等物，況證人丁○○亦於本院審理
      中證稱：被告甲○○並無制止被告乙○○之行為等語（見
      本院二卷第67頁），足見被告甲○○實非基於避免發生意
      外方一同前往，是其前揭所辯，亦難憑採。
（四）綜上，本件事證明確，被告2 人前揭犯行堪以認定，應依
      法論科。
三、按家庭暴力者，謂家庭成員間實施身體或精神上不法侵害之
    行為；而家庭暴力罪者，謂家庭成員間故意實施家庭暴力行
    為而成立其他法律所規定之犯罪；家庭暴力防治法第2 條第
    1 款、第2 款分別定有明文。查甲○○係乙○○之父，乙○○與丁○○係已分居之夫妻，上開3 人間具有家庭暴力防治
    法第3 條第1 款、第3 款所定之家庭成員關係，已如前述，
    而被告2 人剝奪丁○○之行動自由，已屬家庭成員間實施身
    體上不法侵害之行為，即為家庭暴力防治法第2 條第1 款之
    家庭暴力，且構成刑法上之剝奪他人行動自由罪，惟因家庭
    暴力防治法之上開規定並無罰則之規定，是以應僅依刑法剝
    奪他人行動自由罪之規定予以論罪科刑，併予指明。
四、又按刑法第302 條之妨害自由罪，係妨害他人自由之概括的
    規定，故行為人具有一定目的，以非法方法剝奪人之行動自
    由者，除法律別有處罰較重之規定（例如略誘及擄人勒贖等
    罪），應適用各該規定處斷外，如以使人行無義務之事，或
    妨害人行使權利為目的，而其強暴脅迫復已達於剝奪人行動
    自由之程度，即祇成立本罪，不應再依同法第304 條論處；
    誠以此項使人行無義務之事，或妨害人行使權利之低度行為
    ，應為非法剝奪人之行動自由之高度行為所吸收，不能以其
    目的係在使人行無義務之事，或妨害人行使權利，認為係觸
    犯刑法第302 條第1 項及第304 條第1 項之2 罪名，而依同
    法第55條從一重處斷（最高法院93年度臺上字第3309號判決
    參照）。是核被告乙○○、甲○○所為，均係犯刑法第302
    條第1 項之剝奪他人行動自由罪。而被告2 人以剝奪丁○○
    行動自由為手段，強逼丁○○交出新王牌公司之印章，係以
    使丁○○行無義務之事為目的，其強暴、脅迫行為已達於剝
    奪人行動自由之程度，應為非法剝奪人之行動自由之高度行
    為所吸收，即祇成立本罪，不應再依同法第304 條論處。被
    告2 人就上開犯行，有犯意聯絡及行為分擔，應論以共同正
    犯。爰審酌被告2 人欲向丁○○追討上開公司物品，不思以
    理性途徑解決，竟強押丁○○前往公司尋找，造成丁○○之
    恐懼與不安，其行為實有可議，且被告2 人於犯後多有避重
    就輕或卸責之詞，惟考量被告乙○○已與丁○○達成和解，
    此有和解書1 紙在卷可憑（見本院二卷第59至61頁），丁○○亦具狀表示願意原諒被告2 人，此有撤回告訴狀1 紙附卷
    可稽（見本院二卷第42頁），足見被告2 人尚有悔意，及其
    等之動機、手段、所犯情節等一切情狀，分別量處如主文所
    示之刑，並諭知易科罰金之折算標準。又被告2 人未曾因故
    意犯罪受有期徒刑以上刑之宣告，有臺灣高等法院被告全國
    前案紀錄表在卷可按（見本院二卷第5 至6 頁），素行尚佳
    ，本院審酌被告2 人僅因一時失慮，方罹刑章，且被告乙○○與丁○○已達成和解，丁○○亦具狀表示願意原諒被告2
    人，足見其等知所悔悟，又因被告乙○○與丁○○育有丙○○與王薇媛2 名子女，2 人關係亟待修補，而被告2 人經此
    偵、審程序，當知所警惕，信無再犯之虞，認前開所宣告之
    刑以暫不執行為適當，爰併諭知緩刑2 年，以啟自新。
貳、不另為無罪之諭知部分
一、公訴意旨另以：被告乙○○、甲○○共同基於限制他人行動
    自由之犯意聯絡，於97年2 月24日4 時許，在高雄縣仁武鄉
    ○○○街72號丁○○住處，將丁○○強拉進2 樓房間內並阻
    止其離開，復將丁○○帶往新王牌公司又帶回上開住處後，
    再度將丁○○帶至2 樓房間內且阻止其離去，並以手抓住丁○○頭髮以命其交出公司印章，因認被告乙○○、甲○○涉
    有刑法第302 條第1 項之剝奪他人行動自由罪嫌等語。
二、惟查，證人丁○○雖於偵查中證稱：被告乙○○進入其住處
    後就拿刀子架著其脖子拉其上二樓，逼其交出公司存摺、大
    小章、客票及現金等物品，因為找不到印章又拿刀子架著其
    下樓，丙○○在三樓有聽到其呼救聲，下樓問被告乙○○在
    做什麼，被告乙○○就要丙○○上樓等語（見偵卷第37頁）
    ，惟證人丙○○於偵查中證稱：當天其在三樓其聽到被告乙○○在辱罵丁○○，其就下樓，看到被告乙○○一直要丁○○把東西交出來，其上前勸架，被告乙○○要其趕快上樓睡
    覺等語（見偵卷第37頁），復於本院審理中證稱：其當天沒
    有看到被告乙○○拿刀子等語（見本院二卷第50頁），參以
    證人丙○○所述，當天未見被告乙○○有持刀之情事，且未
    敘及被告乙○○當時有何阻止丁○○離去之行為，難認當時
    丁○○之行動自由已有被剝奪之情事。又證人丁○○雖於偵
    查中證稱：被告2 人將其從公司押回上開住處後，被告乙○○將其關在2 樓，不讓其出房門，戊○○到場後，叫被告乙○○開門讓其出去，被告乙○○不肯，直到警察到場後，才
    把其放出來等語（見偵卷第38頁），惟於本院審理中改稱：
    當時被告乙○○是站在門口，不讓其出去等語（見本院二卷
    第67頁），觀之證人丁○○先證稱被告乙○○將其關在2 樓
    ，後改稱被告乙○○係站在門口不讓其出去，就其指述前後
    已有不一；復參諸證人即丁○○之姊戊○○於偵查中證稱：
    當天其進門後，就上2 樓，看到被告甲○○在找東西，其聽
    到被告乙○○逼問丁○○，要他把東西拿出來，當時其沒有
    被擋在門口，但是其只敢站在門口等語（見偵卷第62頁），
    衡以證人戊○○所述當時情形，丁○○與被告2 人在其住處
    房間內，被告乙○○向其追討公司印章，被告甲○○在找東
    西，戊○○亦未被擋在門外等情；且據證人即當日到場處理
    之員警鄭韋倫於本院審理中證稱：其到場時，其敲門被告乙○○就讓其進去，當時被告乙○○與丁○○都已經在1 樓等
    語（見本院二卷第51、53頁），難認丁○○再次回到住處後
    仍處於被剝奪行動自由之狀態。從而，本院認定丁○○僅於
    被強押上車至公司尋找印章至被強押回其住處之期間處於行
    動自由被拘束之狀態，業如前述，是檢察官起訴意旨認被告
    2 人自進入上開住處後即將丁○○強拉進2 樓房間內並阻止
    其離開，又將丁○○自公司帶回上開住處後，再度將丁○○
    帶至2 樓房間內且阻止其離去，並以手抓住丁○○頭髮命其
    交出公司印章之剝奪他人行動自由犯行，應屬不能證明，復
    因檢察官認被告2 人涉犯上開剝奪他人行動自由部分，與前
    述經論罪科刑之部分具有實質上一罪關係，爰不另為無罪判
    決之諭知。
參、公訴不受理部分
一、公訴意旨另以：被告乙○○與甲○○共同基於傷害之犯意聯
    絡，於97年2 月24日4 時許，在高雄縣仁武鄉○○○街72號
    由被告乙○○以拳頭毆打丁○○頭部、臉頰，致其受有頭皮
    腫脹、兩臉頰腫及腦震盪等傷害；被告乙○○另基於傷害故
    意，於上開時地，以手摑打丙○○臉部3 次並緊抓其雙手，
    致丙○○受有左臉頰紅腫、雙手瘀傷等傷害，因認被告乙○○、甲○○涉有刑法第277 條第1 項之傷害罪嫌等語。
二、又檢察官起訴意旨雖認被告2 人傷害丁○○之部分與前揭經
    論罪科刑之剝奪行動自由部分為一行為，而有想像競合之裁
    判上一罪關係，惟本院認被告2 人上開剝奪他人行動自由犯
    行之時點係在檢察官所指傷害犯行之後，且係因索討上開公
    司印章未果而另行起意為之，是二者並非一行為，應為數罪
    關係，併此敘明。按告訴乃論之罪，告訴人於第一審辯論終
    結前，得撤回告訴，又其告訴經撤回者，法院應諭知不受理
    之判決，刑事訴訟法第238 條第1 項，及第303 條第3 款定
    有明文。本件被告2 人因傷害案件，經檢察官提起公訴，被
    告2 人涉犯刑法第27 7條第1 項之傷害罪，依同法第287 條
    前段之規定，須告訴乃論。茲據告訴人丙○○、丁○○分別
    於98年4 月17日、98年5 月9 日具狀撤回告訴，此有撤回告
    訴狀2 紙在卷可稽（見本院二卷第24、42頁），揆諸前開說
    明，逕為諭知不受理之判決。
據上論斷，應依刑事訴訟法第299 條第1 項前段、第303 條第3
款、第307 條，刑法第28條、第302 條第1 項、第41條第1 項前
段、第74條第1 項第1 款，刑法施行法第1 條之1 ，判決如主文
。
中    華    民    國    98    年    6    月     16    日
                  刑事第十一庭  審判長法  官  黃三友
                                      法  官  陳億芳
                                      法  官  林依蓉
以上正本證明與原本無異。
如不服本判決應於收受送達後10日內向本院提出上訴書狀，並應
敘述具體理由；如未敘述上訴理由者，應於上訴期間屆滿後20日
內向本院補提理由書（均須按他造當事人之人數附繕本）「切勿
逕送上級法院」。
中    華    民    國    98    年    6    月     16    日
                                      書記官  邱靜銘
附錄本件論罪科刑法條：
刑法第302條第1項
私行拘禁或以其他非法方法，剝奪人之行動自由者，處 5 年以下
有期徒刑、拘役或 3 百元以下罰金。


司法院資訊處製作；財團法人民間司法改革基金會備份。
